【裁判字號】    98,交聲,904
【裁判日期】    980428
【裁判案由】    交管條例聲異
【裁判全文】
臺灣板橋地方法院交通事件裁定         98年度交聲字第904號
原處分機關  交通部公路總局臺北區監理所
異  議  人
即受處分人  甲○○
代  理  人  吳純怡律師
上列異議人因違反道路交通管理處罰條例案件，對於交通部公路
總局臺北區監理所民國98年3 月5 日北監自裁字裁40-C00000000
號所為之裁決處分（原舉發案號：臺北縣政府警察局北縣警交字
第C00000000 號），聲明異議，本院裁定如下：
    主  文
原處分關於裁處甲○○罰鍰新臺幣玖仟元部分撤銷，前開撤銷部
分甲○○不罰。
其餘異議駁回。
    理  由
一、原處分意旨略以：本件異議人即受處分人甲○○於民國96年
    10月26日上午8 時許，駕駛車號7609-NJ 號自用小貨車，在
    臺北縣中和市○○路○ 段與中正路口肇事致人受傷而逃逸，
    經警依法掣單舉發，爰依道路交通管理處罰條例第64條第4
    項，裁處異議人罰鍰新臺幣（下同）9 千元，並吊銷駕駛執
    照1 年等語。
二、異議意旨略以：異議人於96年10月26日上午8 時許，駕駛車
    號7609-NJ 號自用小貨車，行經臺北縣中和市○○路○ 段與
    中正路口，原本在內側車道等待左轉，當時交通號誌為紅燈
    左轉，因義交指揮可以直行，始改變行駛路線，原在異議人
    車輛右後方等待紅燈之機車（車號BHT-810 號）騎士江田正
    也起步前進，因重心不穩擦撞異議人車輛，異議人曾在紅綠
    燈右前方約10公尺處停車，下車查看約3 至5 分鐘，見義交
    未理會異議人，心想對方應無大礙始開車離去，當天上午9
    點多回公司後，即去電明台產物保險股份有限公司告知事故
    一事，約上午10點多接獲公司來電告知即至中和交通分隊說
    明，當日下午再至交通隊製作筆錄，並向警方陳明曾下車查
    看，係以為對方無大礙始駕車離開，當天下午5 點完成筆錄
    製作後即去電關心江田正，並表示異議人車輛有投保全險，
    不可能明知肇事而逃逸，實係誤以為對方無礙始駕車離開。
    其後，雙方於97年5 月20日當庭調解成立，並經承審法官諭
    知和解後得以簡易判決處刑，因簡易程序乃為訴訟經濟而設
    計之制度，並未重新調查證據、認定事實，故法院仍以刑法
    第185 條之4 肇事逃逸罪判處有期徒刑6 月，緩刑2 年，詎
    事後異議人又因此案被裁處吊扣駕照1 年，基於一事不二罰
    之原則，異議人本次違規行為既已經法院判刑確定，自不得
    再行就同一違反行為處罰，且異議人乃從事駕駛業務之人，
    吊扣駕照對異議人家庭生計會有極大影響，故異議人行車向
    來非常小心謹慎，且異議人車輛有投保全險，實無理由肇事
    逃逸，實係因當時係交通尖峰時間，異議人難以向前查看，
    且義交未即招手呼叫，誤以為無人受傷而離開，懇請鈞院傳
    喚證人江田正，重新認定有無肇事逃逸之事實，為此聲明異
    議，請求撤銷原處分云云。
三、按「汽車駕駛人駕駛汽車肇事致人受傷或死亡者，應即採取
    救護措施及依規定處置，並通知警察機關處理，不得任意移
    動肇事汽車及現場痕跡證據，違反者處新臺幣3 千元以上9
    千元以下罰鍰。但肇事致人受傷案件當事人均同意時，應將
    肇事汽車標繪後，移置不妨礙交通之處所」、「前項駕駛人
    肇事致人受傷而逃逸者，吊銷其駕駛執照；致人重傷或死亡
    而逃逸者，吊銷其駕駛執照，並不得再考領」、「汽車駕駛
    人，曾依本條例其他各條規定吊銷駕駛執照者，1 年內不得
    考領駕駛執照」，道路交通管理處罰條例第62條第3 項、第
    4 項、第67條第3 項定有明文。
四、經查：
  (一)異議人甲○○於96年10月26日上午8 時許，駕駛車號7609-N
    J 號自用小貨車，行經臺北縣中和市○○路○ 段與中正路口
    時，因貿然變換車道，致與騎乘車號BHT-810 號重型機車、
    由同向後方直行而來之江田正發生擦撞，江田正因此倒地，
    受有背部扭挫傷之傷害，惟異議人肇事後，並未對江田正施
    以必要之救護，亦未報警處理，即逕自駕車離去等情，業經
    異議人於本院97年度交訴字第36號刑事案件準備程序及審理
    中自白不諱，核與證人即告訴人江田正於警詢、偵查中及目
    擊證人高文清於偵查中之證述情節相符，並有道路交通事故
    調查報告表(一)、(二)、現場圖、現場照片13張及天主教會耕莘
    醫院診斷證明書可佐，而異議人上開肇事逃逸之犯行，亦經
    本院以97年度交訴字第36號刑事判決判處有期徒刑6 月，緩
    刑2 年確定一節，復有本院97年度交訴字第36號刑事判決在
    卷可稽，並經本院調閱97年度交訴字第36號全卷查核屬實，
    是異議人前於本院97年度交訴字第36號刑事案件審理中已自
    白其肇事逃逸之犯行；且目擊證人高文清於偵查中證稱：被
    告（即本件異議人）車子是行駛左轉線，又臨時右轉，告訴
    人車子在機車停車格裡面，被告轉彎就撞到告訴人，後來被
    告撞到人後，沒有反應，沒有下車，闖紅燈直接走掉了，告
    訴人當時倒地；我對被告說他停在前面10公尺，等了約3 、
    5 分鐘沒有意見，但他人未下來，他闖紅燈後，停在那裡而
    已，就走掉了，當時我在指揮交通，無法叫他下車處理，因
    為有一段距離等語（見偵查卷第40頁），足見當時異議人雖
    有在肇事地點前方約10公尺處暫停，但並無其所稱下車查看
    之情事；再輔以證人江田正於偵查中證稱：對方車子右側中
    間碰撞我機車左前方，我摔下，車倒地，我起不來等語（見
    偵查卷34頁），足見證人江田正所騎乘之機車在遭到異議人
    所駕駛之車輛擦撞後，證人江田正隨即人車倒地不起，在此
    情形下，異議人當知證人江田正已經受傷，異議人自應立即
    下車對證人江田正施以必要之救護或留在現場等候員警前來
    處理為是，豈有全然不顧證人江田正已經受傷，猶逕自駕車
    離去之理，縱當時真有異議人所稱車流量甚大之情形，亦不
    影響異議人得留在現場等候員警前來處理，是異議人前開所
    辯，顯均無可採，其確有肇事逃逸一節，應可認定。
  (二)按行政罰法第26條規定：「一行為同時觸犯刑事法律及違反
    行政法上義務規定者，依刑事法律處罰之。但其行為應處以
    其他種類行政罰或得沒入之物而未經法院宣告沒收者，亦得
    裁處之。前項行為如經不起訴處分或為無罪、免訴、不受理
    、不付審理之裁判確定者，得依違反行政法上義務規定裁處
    之。」，此即所謂一事不二罰之原則。究其立法目的，係因
    一行為同時觸犯刑事法律及違反行政法上義務規定時，由於
    刑罰與行政罰同屬對不法行為之制裁，而刑罰之懲罰作用較
    強，故依刑事法律處罰，即足資警惕時，實無一事二罰再處
    行政罰之必要，且刑事法律處罰，由法院依法定程序為之，
    較符正當法律秩序，應予優先適用，職此，因同時觸犯刑事
    法律及違反行政法上義務規定之行為，行政機關得否科以與
    刑罰相類之行政罰處罰，端視該行為之刑事訴追或審判程序
    終局結果而定，在刑事訴追、審判程序尚未終局確定前，行
    政機關自不得逕予裁罰，至於沒入或其他種類行政罰，因兼
    具維護公共秩序之作用，為達行政目的，行政機關仍得併予
    裁處，又此所稱「其他種類行政罰」，係指違反行政法上之
    義務應受「裁罰性」之「不利處分」而言，依行政罰法第2
    條規定，應包括限制或禁止行為之吊扣證照處分在內。
  (三)又道路交通主管機關對於汽車駕駛人駕駛汽車肇事致人受傷
    而逃逸之行為，依上開道路交通管理處罰條例第62條第3 項
    、第4 項規定予以裁罰，係對行為人違反行政法上義務規定
    之行政罰，且該條例關於一行為同時觸犯刑事法律及違反行
    政法上義務規定者，並無特別規定，是以，汽車駕駛人駕駛
    汽車肇事致人受傷而逃逸，同時涉犯刑法第185 條之4 肇事
    逃逸罪嫌者，道路交通主管處罰機關除有上開行政罰法第26
    條第1 項但書規定，得處以其他種類行政罰之情形外，關於
    罰鍰部分，即應依上開行政罰法第26條及道路交通管理處罰
    條例第10條規定，移送地方法院檢察署處理，於移送後，非
    有上開行政罰法第26條第2 項所定不起訴等事由，得依違反
    行政法上義務規定裁處者，不得再依道路交通管理處罰條例
    第62條第3 項規定，裁處行為人罰鍰之行政罰。
  (四)因之，異議人雖有於上開時地駕駛汽車肇事致人受傷逃逸而
    違反道路交通管理處罰條例第62條第3 項、第4 項規定之違
    規行為，惟異議人上開肇事逃逸之行為，係屬同時觸犯刑事
    法律及違反行政法上義務規定之行為，揆諸前揭規定與說明
    ，罰鍰部分應依刑事法律處罰之。且刑事法律處罰，由法院
    依法定程序為之，較符合正當法律程序，應予優先適用。但
    罰鍰以外之沒入或其他種類行政罰，因兼具維護公共秩序之
    作用，為達行政目的，行政機關仍得併與裁處。故在處罰目
    的相同且處罰方式相同時，若依刑事法律處罰，即足資警惕
    時，實無為一行為二罰再處行政罰之必要。
五、綜合上述，本案異議人就上開同一駕駛汽車肇事致人受傷而
    逃逸之行為，前既已經本院以97年度交訴字第36號判處有期
    徒刑6 月，緩刑2 年確定，自已該當行政罰法第26條第1 項
    之「依刑事法律」之處罰，則原處分機關依道路交通管理處
    罰條例第62條第3 項、第4 項規定，對異議人上開駕駛汽車
    肇事致人受傷而逃逸之違規行為予以裁罰時，除其行為應處
    以其他種類行政罰即吊銷駕駛執照1 年部分，仍得予以裁處
    外，就異議人違反行政法上義務而受裁處罰鍰9 千元部分，
    依行政罰法第26條第1 項前段規定，即應依刑事法律處罰之
    ，不得再依上揭道路交通管理處罰條例第62條第3 項規定裁
    罰之。從而，原處分機關依道路交通管理處罰條例第62條第
    4 項規定，裁處吊銷駕駛執照1 年之其他種類行政罰部分，
    於法並無不合，異議人此部分之異議，為無理由，應予駁回
    。然原處分機關關於裁處異議人罰鍰9 千元之行政罰部分，
    與法有違，則異議人此部分之異議，為有理由，自應由本院
    撤銷原處分關於裁處異議人罰鍰9 千元部分，就該撤銷部分
    改諭知不罰，以資適法。
據上論斷，應依道路交通管理處罰條例第87條第2 項，道路交通
案件處理辦法第20條前段，裁定如主文。
中    華    民    國    98    年    4     月    28    日
                      交通法庭  法  官        曾淑娟
上列正本證明與原本無異。
如不服本裁定，應於裁定送達後5 日內，向本院提出抗告狀（應
附繕本），抗告於臺灣高等法院交通法庭。
                                書記官        謝雪紅
中    華    民    國    98    年    4     月    28    日


司法院資訊處製作；財團法人民間司法改革基金會備份。
